【裁判字號】    98,易,2962
【裁判日期】    990309
【裁判案由】    傷害等
【裁判全文】
臺灣臺北地方法院刑事判決              98年度易字第2962號
公  訴  人  臺灣臺北地方法院檢查署檢察官
被      告  乙○○
上列被告因家庭暴力之傷害等案件，經檢察官提起公訴（98年度
偵字第13557 號、第14751 號），本院判決如下：
    主  文
乙○○傷害直系血親尊親屬之身體，處有期徒刑肆月，如易科罰
金，以新臺幣壹仟元折算壹日；又公然侮辱人，處拘役貳拾日，
如易科罰金，以新臺幣壹仟元折算壹日。應於刑之執行前，令入
相當處所，施以禁戒處分陸個月。
    事  實
一、乙○○係張含笑之子，2 人間有家庭暴力防治法第3 條第3
    款所稱之家庭成員關係。乙○○自國中即有飲酒習慣，形成
    酒精依賴，飲酒後暴躁易怒，乙○○與張含笑共同居住在臺
    北縣新店市○○路158 巷13號，而張含笑因於民國98年間中
    風臥床，又患有糖尿病、心臟病，生活起居需人照顧，詎乙○○於98年5 月15日上午11時50分許，飲酒後心生不耐煩（
    無證據顯示其行為時不能辨識其行為違法或欠缺依其辨識而
    行為之能力），先向臥床之張含笑咆哮：「叫妳起來運動，
    妳也不起來運動，不要裝了，妳給我起來！」，進而以手拍
    打張含笑，致張含笑受有左膝挫傷（另左臉頰瘀青部分，詳
    後述不另為無罪諭知部分）。嗣鄰居戊○○聽聞上情，報警
    處理，臺北縣政府警察局新店分局江陵派出所警員據報到場
    ，將乙○○帶回派出所製作筆錄，乙○○得知係戊○○報警
    ，竟於同日下午3 時許，在位於臺北縣新店市○○路○ 段18
    3 號之臺北縣政府警察局新店分局江陵派出所內，以「操你
    媽的逼」之穢語辱罵戊○○，足以貶抑戊○○之社會人格評
    價。
二、案經指定代行告訴人周幸樺律師訴由臺灣臺北地方法院檢察
    署、被害人戊○○訴由臺北縣政府警察局新店分局移請臺灣
    臺北地方法院檢察署檢察官偵查起訴。
    理  由
壹、證據能力之判斷
    被告乙○○對於下列各項證據方法，均未爭執其證據能力，
    並同意作為證據（見本院卷第11頁反面至第12頁、第75頁反
    面至第76頁），本院審酌其作成時之情況，認為並無不適當
    之情事，均得作為證據，合先敘明。
貳、有罪部分
一、認定事實所憑之證據及理由：
  (甲)傷害直系血親尊親屬部分：
    訊據被告矢口否認有於98年5 月15日傷害母親張含笑之犯行
    ，辯稱：伊沒有打母親，母親身上的傷是98年4 月間跌倒造
    成的，伊喝酒後、母親又重聽，所以講話比較大聲云云（見
    本院卷第11頁反面、第76頁）。惟查：
  (一)據證人戊○○即乙○○、張含笑鄰居於檢察官偵訊時具結證
    述：「因錄音帶可聽得很清楚，被告他媽無法起來運動，被
    告還叫他起來，之後就聽到碰碰的聲音。他媽哭的很慘，被
    告還學他媽哭」（見98年度偵字第13557 號卷第60頁），而
    被告當時之喝叱聲、張含笑之嗚咽聲、拍打聲，均核與本院
    勘驗錄音帶之情形相符（見本院卷第46頁反面至第47頁），
    堪以採信為事實。輔以證人甲○○、庚○○即據報到場處理
    家庭暴力案件之臺北縣政府警察局新店分局江陵派出所警員
    證稱：當時僅有被告、張含笑2 人，住處並無其他人（見本
    院卷第72、73頁）。又經本院委請臺北市立聯合醫院松德院
    區對張含笑施以鑑定結果：張含笑有明顯聽力障礙，行動需
    輪椅協助，無法表達身體狀況有無不適，對話多沈默且無法
    切題，定向感不佳，無法辨識其語音表達之含意，其溝通能
    力顯有障礙，因此認為張含笑自98年中風後，認知功能下降
    ，合併多種慢性身體疾病而需旁人協助照顧，係「血管性癡
    呆」之病患，有明顯認知缺損，無法對被害情形加以描述，
    對於訴訟相關之意思表示或受意思表示之能力而言，已無知
    覺理會之能力，此有精神鑑定報告書在卷可按（見本院卷第
    83至84頁），故張含笑無法自由行動，亦無法表達自己有無
    受害。按認定犯罪事實所憑之證據，並不以直接證據為限，
    即綜合各種間接證據，本於推理作用，為認定犯罪事實之基
    礎，如無違背一般經驗法則，尚非法所不許（最高法院著有
    44年臺上字第702 號判例意旨可資參照）。是戊○○固未目
    睹被告傷害張含笑之行為，然依錄音帶顯示拍打聲、被告之
    喝叱聲、張含笑之嗚咽聲，綜合當時家中僅有被告、張含笑
    2 人，而張含笑行動不便、欠缺知覺理會能力，又無其他證
    據顯示張含笑經由其他方式受傷等客觀情形，依循經驗法則
    之推理作用，應可合理認定被告當時有一面喝叱、一面拍打
    張含笑之暴力行為。
  (二)又經臺北縣政府警察局新店分局江陵派出所警員己○○查訪
    被告住處附近鄰居李台發、陳玉美、胡美英、胡心怡、吳明
    燕得知：被告因酗酒導致情緒失控，見過被告在街上對張含
    笑施暴、咆哮或在家中吵鬧，認為被告不適合照顧張含笑等
    情，有查訪報告表5 份附卷足稽（見98年度偵字第13557 號
    卷第17至21頁），亦可佐證被告於98年5 月15日飲酒後，在
    住處喝叱、拍打張含笑使張含笑發出嗚咽聲之行為，與伊平
    常作為相符。反觀被告乙○○僅辯稱伊講話比較大聲，但針
    對錄音帶顯示伴隨其喝叱聲之嗚咽聲、拍打聲，被告始終無
    法說明原因，甚而諉稱錄音帶聽不清楚（見本院卷第47、76
    頁），顯係卸責之詞，委無可採。
  (三)再者，張含笑於98年5 月15日當日送往財團法人佛教慈濟綜
    合醫院臺北分院急診時，經醫師診斷其受有左膝挫傷（另左
    臉頰瘀青部分，詳後述不另為無罪諭知部分），此有該院出
    具之診斷證明書1 份附卷可考（見98年度偵字第13557 號卷
    第27頁）。被告雖辯稱：此係98年4 月間張含笑跌倒造成之
    傷勢，非伊毆打等語，亦據證人丙○○即與被告、張含笑同
    住之被告胞妹證述相同（見本院卷第48頁至反面）。惟經財
    團法人佛教慈濟綜合醫院臺北分院98年12月1 日慈新醫文字
    第981558號函檢附病情說明書及急診檢傷護理評估紀錄表顯
    示：張含笑於98年4 月15日送急診時，經丁○○醫師診斷其
    受有左眼眶血腫、左腕遠端橈骨骨折（見本院卷第31至33頁
    ），並無左膝蓋挫傷之傷勢；詢諸證人丁○○亦到庭證稱：
    「其他部位在病歷上沒有記載表示就是沒有看到其他異常，
    有的話就會寫在病歷上面。我確定我有檢查張含笑的全身身
    體部位」（見本院卷第74頁反面），可見張含笑於98年4 月
    15日因跌倒送醫急診時，左膝並無受傷。基此，被告乙○○
    、證人丙○○一再指稱張含笑身上傷勢均係98年4 月15日跌
    倒造成，應非事實。基此，被告於98年5 月15日當天大聲喝
    叱並拍打張含笑之行為，已堪認定，而張含笑當天送醫急診
    時，受有左膝挫傷，亦屬事實，本於經驗法則及推理作用，
    被告乙○○之拍打行為造成張含笑受有左膝挫傷，應堪推認
    。
  (四)綜上，此部分事證明確，被告乙○○傷害直系血親尊親屬張
    含笑之行為，洵堪認定，應予依法論罪科刑。
  (乙)公然侮辱部分：
    訊據被告坦承於前揭時、地以「操你媽的逼」之穢語辱罵告
    訴人戊○○之犯行（見98年度偵字第14751 號卷第6 頁、第
    25頁反面、本院卷第12頁、第76頁），並據告訴人戊○○指
    述明確（見98年度偵字第14751 號卷第3 頁），是被告任意
    性自白，堪認與事實相符，可以採信。從而，此部分事證明
    確，被告公然辱罵告訴人戊○○之犯行明確，亦應予以論罪
    科刑。
二、論罪科刑之依據：
  (一)核被告乙○○傷害其母張含笑之行為，係犯刑法第277 條第
    1 項傷害罪，被告與張含笑係母子關係，核屬家庭暴力防治
    法第2 條第2 款所定之家庭暴力罪，並應依刑法第280 條規
    定，加重其刑。又被告乙○○辱罵告訴人戊○○之行為，則
    犯刑法第309 條第1 項公然侮辱罪。被告所為前揭2 犯行，
    犯意個別，行為互異，應予分論併罰。至於被告雖自國中時
    期開始即有飲酒習慣，惟卷內並無被告於案發當時之酒精濃
    度測試數值可供參考，僅據證人己○○即臺北縣政府警察局
    新店分局江陵派出所警員證述：「我有幫乙○○做筆錄並且
    酒測」、「0.27左右」、「酒醉的情況不是很清楚，而且會
    大聲咆哮，不太配合」（見本院卷第49頁反面、第50頁），
    尚無法判斷被告行為時是否已達酒精中毒之程度，亦無法判
    斷被告是否已因精神障礙或其他心智缺陷，致不能辨識其行
    為違法或欠缺依其辨識而行為之能力，或致其辨識行為違法
    或依其辨識而行為之能力顯著降低之情形，業經本院委請臺
    北市立聯合醫院松德院區出具精神鑑定報告書附卷足憑（見
    本院卷第85至86頁），是被告行為時之精神狀態尚不符合刑
    法第19條所定不罰或減輕其刑之要件，附此說明。爰審酌：
    (1)被告因酒精依賴，酒後脾氣暴躁，不耐照顧母親張含笑之
    煩累，竟以斥責、拍打之行為致張含笑受傷，且犯罪後毫無
    悔意，幸張含笑所受傷勢尚非嚴重；(2)又被告犯罪後，不滿
    告訴人戊○○報警處理，竟對戊○○口出穢言，態度惡劣，
    造成戊○○身心受創，且被告迄未與戊○○達成和解等一切
    情狀，分別量處如主文所示之刑，並諭知易科罰金之折算標
    準，以示懲儆。
  (二)因酗酒而犯罪，足認其已酗酒成癮並有再犯之虞者，於刑之
    執行前，令入相當處所，施以禁戒，刑法第89條第1 項定有
    明文。所謂酗酒成癮，係指慢性而長期性無法自制之飲酒，
    屬病態性飲酒行為，造成酒精依賴及濫用。據被告乙○○自
    承：「我每天都會喝酒」、「我不喝就受不了，每天都必須
    喝酒」（見98年度偵字第13557 號卷第5 頁、本院卷第13頁
    ），證人丙○○證實被告：「平常有喝酒的情況」（見98年
    度偵字第13557 號卷第12頁），證人吳振輝亦稱：「我認為
    乙○○平常精神狀況就不穩定。他經常酗酒，酒後就經常發
    怒並且會向鄰居惡言以對」（見98年度偵字第13557 號卷第
    15頁），附近鄰居李台發、陳玉美、胡美英、胡心怡、吳明
    燕同稱被告有經常喝酒之情形（見98年度偵字第13557 號卷
    第17至22頁），此經本院委請臺北市立聯合醫院松德院區對
    被告施以鑑定認為：被告自國中時期開始有喝酒習慣，目前
    每日需喝約兩瓶米酒，鄰居敘述經常酒後有失序言行，被告
    自己表示無法戒酒，已呈現酒精依賴反應，且飲酒後造成衝
    動控制較差及專注力無法持久等現象；被告在智力測驗、整
    體呈現臨界反應，面對生活事件需要有資源協助，缺乏對外
    尋求幫助之能力，對於張含笑之照顧僅限於提供基本溫飽，
    無法保有照顧之品質；故依被告過去生活史、疾病史、身體
    檢查、精神狀態檢查、心理評估結果，被告係「酒精依賴」
    個案，就其成癮情形觀之，被告確有受禁戒處分之必要（見
    本院卷第85至86頁）。綜上，本院認為被告已酗酒成癮而有
    再犯傷害或公然侮辱犯罪之虞，按其情節，應依刑法第89條
    第1 項、第2 項之規定，諭知於刑之執行前，令入相當處所
    施以禁戒處分6 個月，以勵來茲。
、不另為無罪諭知部分
一、公訴意旨另以：被告於前揭時、地以手拍打張含笑，另致張
    含笑左臉頰瘀青之傷害，認此部分亦涉刑法第277 條第1 項
    、第280 條傷害直系血親尊親屬罪嫌。
二、按犯罪事實應依證據認定，無證據不得推定其犯罪事實，又
    不能證明被告犯罪者，應諭知無罪之判決，刑事訴訟法第15
    4 條、第301 條第1 項分別定有明文。再認定犯罪事實所憑
    之證據，雖不以直接證據為限，間接證據亦包括在內，然而
    無論直接證據或間接證據，其為訴訟上之證明，須於通常一
    般之人均不致有所懷疑，而得確信其為真實之程度者，始得
    據為有罪之認定，倘其證明尚未達到此一程度，而有合理之
    懷疑存在而無從使事實審法院得有罪之確信時，即應由法院
    為諭知被告無罪之判決，最高法院著有76年臺上字第4986號
    判例可資參照。
三、訊據被告堅決否認於前揭時、地有何拍打張含笑致其左臉頰
    瘀青之行為，辯稱：此係張含笑於98年4 月15日跌倒造成之
    舊傷等語。而公訴意旨認為被告涉嫌毆打張含笑致其左臉頰
    瘀青，無非以財團法人佛教慈濟醫院臺北分院診斷證明書、
    張含笑傷勢照片，為其論據。
四、關於張含笑所受左臉頰瘀青之傷勢，雖有前揭診斷證明書1
    份附卷可考（見98年度偵字第13557 號卷第27頁），且經臺
    北縣政府警察局新店分局江陵派出所警員拍攝張含笑傷勢照
    片2 張在卷足憑（見98年度偵字第13557 號卷第29頁），然
    經財團法人佛教慈濟綜合醫院臺北分院98年12月1 日慈新醫
    文字第981558號函檢附病情說明書及急診檢傷護理評估紀錄
    表顯示：張含笑曾於98年4 月15日送急診，經丁○○醫師診
    斷其左眼眶血腫、左腕遠端橈骨骨折，予半石膏固定後離院
    （見本院卷第31至33頁）。再據證人丁○○向本院具結證稱
    ：「〔問：你說張含笑臉上的熊貓眼是否有可能在1 個月後
    形成如照片所示的情形？（提示偵卷第29頁下方照片）〕我
    不確定」、「糖尿病病人受傷比較不容易復原，免疫力比較
    差，容易感染，長期受到糖尿病影響，血管狀況也不好，所
    以我無法確定血腫1 個月後會怎樣，要看她糖尿病控制的情
    況好不好……如果控制不好，身體受傷要癒合或者要恢復的
    情形都會比一般人差，時間會比較久。如果是瘀青也會比較
    慢消退」（見本院卷第75頁），因此，就張含笑左臉頰瘀青
    之傷勢而言，實有可能係因張含笑罹患糖尿病而98年4 月15
    日之瘀青未及復原所致，尚非當然係於98年5 月15日當天造
    成之傷勢。又張含笑於98年4 月15日所受左眼眶瘀青乃因跌
    倒造成，亦據證人丁○○證述當時張含笑主訴屬實（見本院
    卷第75頁），且經證人丙○○證述明確（見本院卷第48頁至
    反面），是不得遽予推認張含笑左臉頰瘀青傷勢與98年5 月
    15日被告發出之拍打聲具有因果關係。
五、此外，復查無其他積極證據足資認定被告於98年5 月15日有
    何毆打張含笑致其受有左臉頰瘀青之犯行，自不能證明被告
    犯罪，惟公訴意旨認為此部分倘成立犯罪，與前揭傷害有罪
    部分核屬一行為，爰就此部分不另為無罪判決之諭知。
據上論斷，應依刑事訴訟法第284 條之1 、第299 條第1 項前段
，家庭暴力防治法第2 條第2 項，刑法第277 條第1 項、第280
條、第309 條第1 項、第41條第1 項前段、第89條第1 項、第2
項前段，刑法施行法第1 條之1 ，判決如主文。
本案經檢察官葉芳秀到庭執行職務。
中    華    民    國    99    年    3     月    9     日
                  刑事第六庭  法  官  林晏如
上正本與原本無異。
如不服本判決，應於判決送達後10日內向本院提出上訴狀（應抄
附繕本）。告訴人或被害人如對於本判決不服者，應具備理由請
求檢察官上訴，其上訴期間之計算係以檢察官收受判決正本之日
期為準。
                              書記官  楊盈茹
中    華    民    國    99    年    3     月    10    日
附錄本案論罪科刑法條全文：
中華民國刑法第277條
傷害人之身體或健康者，處3 年以下有期徒刑、拘役或1 千元以
下罰金。
犯前項之罪因而致人於死者，處無期徒刑或 7 年以上有期徒刑
；致重傷者，處 3 年以上 10 年以下有期徒刑。
中華民國刑法第280條
對於直系血親尊親屬，犯第277 條或第278 條之罪者，加重其刑
至二分之一。
中華民國刑法第309條
公然侮辱人者，處拘役或 3 百元以下罰金。
以強暴犯前項之罪者，處1 年以下有期徒刑、拘役或5 百元以下
罰金。

司法院資訊處製作；財團法人民間司法改革基金會備份。
